【裁判字號】    97,消債更,95
【裁判日期】    980617
【裁判案由】    更生事件
【裁判全文】
臺灣臺東地方法院民事裁定            97年度消債更字第95號
聲  請  人
即 債務 人  甲○○
上列當事人聲請更生程序事件，本院裁定如下：
    主  文
債務人甲○○自中華民國九十八年六月十七日下午四時起開始更
生程序。
命本院司法事務官進行本件更生程序。
    理  由
一、按債務人不能清償債務或有不能清償之虞者，得依本條例所
    定更生或清算程序，清理其債務，消費者債務清理條例第3
    條定有明文。再按債務人與金融機構協商成立者，不得聲請
    更生或清算。但因不可歸責於己之事由，致履行顯有重大困
    難者，不在此限；本條例施行前，債務人依金融主管機關協
    調成立之中華民國銀行公會會員辦理消費金融案件無擔保債
    務協商機制與金融機構成立之協商，準用前項之規定；債務
    人無擔保或無優先權之債務總額未逾新臺幣一千二百萬元者
    ，於法院裁定開始清算程序或宣告破產前，得向法院聲請更
    生；法院開始更生程序之裁定，應載明其年、月、日、時，
    並即時發生效力，復為同條例第151條第5、6項，第42條第1
    項及第45條第1項所明定。
二、聲請意旨略以：聲請人有不能清償債務情事，曾依「中華民
    國銀行公會會員辦理消費金融案件無擔保債務協商機制」請
    求共同協商債務清償方案，並於民國95年9月25日與最大債
    權金融機構即台新國際商業銀行股份有限公司（下稱台新銀
    行）協商成立，約定自95年11月起，分80期，利率3.88%，
    且每月10日以新臺幣（下同）23,982元，依各債權銀行債權
    金額比例清償各項債務，至全部清償為止。惟因公司長期營
    收為負成長，為降低人事成本而控管員工加班時數，是聲請
    人無法以加班增加收入，導致實質收入減少，不得已才於97
    年6月毀諾。依上述事實可知，客觀上實有不可歸責於聲請
    人之事由，致履行原協商內容顯有重大困難，且聲請人無擔
    保或無優先權之債務總額未逾12,000,000元，復未經法院裁
    定開始更生程序或宣告破產，爰依法聲請更生等語。
三、經查：
（一）聲請人主張其協商當時其所負無擔保或優先權債務總金額
      為1,341,234元，且於本件更生聲請前，已於95年9月25日
      向台新銀行請求協商成立，而台新銀行所提之協商方案為
      自95年11月起，分80期，利率3.88%，每月10日應繳金額
      為23,982元，及聲請人於97年6月起未依約繳款，已被通
      報協商毀諾等情，業據其提出債權人清冊、前置協商協議
      書、無擔保債務還款計畫書、財團法人金融聯合徵信中心
      綜合信用報告為證，並有台新銀行98年3月26日函及所附
      協議書、無擔保債務還款計畫書等件在卷可稽，堪信屬實
      。
（二）查聲請人95年度薪資收入為310,512元，96年度薪資收入
      為310,508元，是聲請人於前置協商時每月收入約為25,87
      6元【（310,512＋310,508）÷24＝25,876】，此有聲請
      人臺灣省南區國稅局95、96年綜合所得稅各類所得資料單
      等件在卷可稽，應可認定。
（三）聲請人固主張每月必要支出包括：膳食費5,000元、房租
      6,500元、手機費1,300元、加油費1,500元、瓦斯費400
      元、日常生活雜支費1,000元、保險費888元（包含勞保43
      3元、健保455元），及父母扶養費5,000元。惟按消費者
      債務清理條例之立法目的，乃在使陷於經濟上困境消費者
      ，得藉由更生或清算程序，清理債務，以妥適調整其與債
      權人之權利義務關係，並非幫助債務人保持其舊有之生活
      水平，故債務人果有不能清償債務或有不能清償之虞等情
      事，其生活程度自應受相當之限制，以維持一般人最低生
      活水平所需為準，否則對債權人即屬不公，準此，爰就聲
      請人上開主張逐一審酌如下：
    1.膳食費5,000元：聲請人主張每月膳食費為5,000元，平均
      每日之膳食費約156元，尚屬合理，故應准予列入計算。
    2.房租6,500元：聲請人主張每月需負擔房租6,500元，並提
      出房屋租賃契約書為證，堪信為真，亦無浮誇，是此項費
      用應准予列入。
    3.手機費1,300元：聲請人主張每月支出之手機費為1,300元
      ，並提出手機繳費通知單為證。惟本院參酌聲請人職業上
      之需求、手機通訊非不可替代、維持一般人最低生活水平
      之必要以及聲請人履約期間需適當控制支出等情，認聲請
      人每月手機通訊費以200元為適當。
    4.加油費1,500元：聲請人主張每月加油費約1,500元，並提
      出發票影本為證，惟汽車係屬聲請人配偶所有，故聲請人
      是否確有油費支出，容有疑義，然考量聲請人工作地點與
      住家間距離6.18公里，實有通勤之必要，及聲請人現已背
      負鉅額債務之情形下，理應節制其生活開銷等情，認交通
      費用應以900元計算為合理。
    5.瓦斯費400元：業據聲請人提出發票證明，且消耗量尚屬
      合理，故應予列計每月必要之支出。
    6.生活雜支1,000元：聲請人主張每月支出生活雜支費1,000
      元，揆諸社會常情，一般人確有生活用品之需求，自難期
      待聲請人就日常生活每筆消費性支出留存證明文件，本院
      自得斟酌客觀標準定相當之支出數額。考量聲請人所主張
      之金額尚屬合理，並未浮誇，應准予列入每月必要支出。
    7.保險費888元：業據聲請人提出之勞工保險被保險人投保
      資料、健保保險對象投保歷史列印單為證，堪信屬實。
    8.父母扶養費5,000元：按直系血親尊親屬，其受扶養之權
      利，雖不以無謀生能力者為限，但仍應受「不能維持生活
      」之限制。依聲請人之陳述，其父母現經營水果攤，是渠
      等是否符合「不能維持生活」之受扶養要件，而需仰賴聲
      請人扶養，容有疑義，故不得將此納入必要費用。
    9.依上所列，准予計算之支出項目合計為14,888元（5,000
      ＋6,500＋200＋900＋400＋1,000＋888＝14,888）。惟按
      家庭生活費用，除法律另有約定外，由夫妻各依其經濟能
      力、家事勞動或其他情事分擔之，民法第1003條之1定有
      明文。是上開關於房租費、瓦斯費，及生活雜支等支出，
      自應由聲請人夫妻共同分擔之。依聲請人配偶95、96年度
      綜合所得稅各類所得資料清單所示及聲請人於聲請狀中之
      陳稱估算，聲請人與配偶收入相當。從而，依上開計算結
      果，應認聲請人每月必要支出金額約為10,050元【（6,50
      0＋400＋1,000）÷2＋5,000＋200＋900＝10,050】。
四、綜上，聲請人每月收入25,876元，扣除前揭協商所必需償還
    之23,982元，僅餘1,894元，顯然無法負擔每月必要支出10,
    050元。足見95年協商時並未詳加評估聲請人每月收入及必
    要支出情形，是聲請人主張其有不可歸責於己之事由，致履
    行前揭協商之清償方案顯有重大困難乙節，應可相信。此外
    ，本件又查無聲請人有同條例第6條第3項、第8條或第46條
    各款所定駁回更生聲請之事由存在，則聲請人聲請更生，於
    法尚無不合，應予准許，並依本條例第16條第1項之規定命
    司法事務官進行本件更生程序，爰裁定如主文所示。
中    華    民    國    98    年     6    月    17    日
                      民事庭  法  官  范乃中
以上為正本係照原本作成。
本件不得抗告。
本裁定已於98年6月17日16時公告。
中    華    民    國    98    年    6     月    17    日
                              書記官  涂曉蓉


司法院資訊處製作；財團法人民間司法改革基金會備份。
